臺灣苗栗地方法院交通事件裁定　　　　 99年度交聲字第539號
原處分機關　交通部公路總局新竹區監理所苗栗監理站
異　議　人
即受處分人　葉雨潔
上列異議人即受處分人因違反道路交通管理處罰條例案件，對於
交通部公路總局新竹區監理所苗栗監理站於民國99年11月23日所
為之竹監苗字第裁54-Z3A014109號處分（原舉發案號：公警局交
字第Z3A014109 號），聲明異議，本院裁定如下：
    主  文
原處分關於罰鍰新臺幣肆萬玖仟伍佰元部分撤銷。
前項撤銷部分，葉雨潔不罰。
其餘異議駁回。
    理  由
一、原處分意旨略以：異議人即受處分人葉雨潔於民國98年5 月
    12日22時42分許，駕駛車牌號碼DQ-4917 號自用小客車行經
    國道一號高速公路南下154 公里處，為內政部警政署國道公
    路警察局第三警察隊泰安分隊警員舉發「酒精濃度過量駕車
    ，經儀器測定呼氣酒精濃度0.83MG/L，涉公共危險」違規；
    異議人另涉及公共危險罪部分，業經臺灣苗栗地方法院檢察
    署檢察官為緩起訴處分確定，爰依道路交通管理處罰條例（
    下稱同條例）第35條第1 項第1 款、第24條第1 項第2 款暨
    違反道路交通管理事件統一裁罰標準及處理細則第41條第4
    項規定，於99年11月23日裁處異議人罰鍰新臺幣（下同）49
    ,500元，吊扣駕駛執照12個月，及應參加道路交通安全講習
    ；上揭裁決書郵寄至異議人之戶籍地址，於99年11月25日送
    達，而異議人於99年12月21日始具狀聲明異議，其異議顯已
    逾期等語。
二、異議意旨略以：異議人於上開時、地酒後駕車，業經臺灣苗
    栗地方法院檢察署檢察官緩起訴處分在案，並已向指定之公
    益團體或地方自治機關提供60小時之義務勞務，苗栗監理站
    又裁罰49,500元，違反一事不二罰，爰請法院裁定撤銷原處
    分云云。
三、程序部分：
(一)、按處理違反道路交通管理事件，有關文書送達之程序，依行
    政程序法之規定，此為違反道路交通管理事件統一裁罰基準
    即處理細則第5 條所明定。而送達，除法規另有規定外，由
    行政機關依職權為之；送達由行政機關自行或交由郵政機關
    送達；由郵政機關送達者，以一般郵遞方式為之，但文書內
    容對人民權利義務有重大影響者應為掛號；送達，於應受送
    達人之住居所、事務所或營業所為之；於應送達處所不獲會
    晤應受送達人時，得將文書付與有辨別事理能力之同居人、
    受僱人或應送達處所之接收郵件人員，行政程序法第67條、
    第68條第1 項、第3 項、第72條第1 項前段及第73條第1 項
    分別定有明文。
(二)、本件舉發通知單，經原舉發機關委由郵政機關以郵務掛號之
    送達方式，於99年11月25日向異議人之戶籍地即苗栗縣泰安
    鄉錦水村圓墩58號為送達，因不獲會晤應受送達人，乃將文
    書付與應送達處所之接收郵件人員陳婉甄收受等情，固有卷
    附之送達證書在卷足證，惟所謂「住所」，依民法第20條之
    規定，乃依一定之事實，足認以久住之意思，住於一定之區
    域者，始為設定其住所於該地，亦即除主觀上有久住一定區
    域之意思外，尚須客觀上有住於一定區域之事實，該一定之
    區域始為住所，戶籍地址僅為行政管理規定，並非認定住所
    之唯一標準，個案中仍應依實際住居情形詳予審認（最高法
    院83年度臺抗字第393 號裁定意旨參照）。
(三)、查異議人之駕籍地係設於臺中巿北屯區○○○路○段286 號
    13樓之6 ，此有汽車駕照基本資料1 紙附卷可稽（見本院卷
    第17頁）。又異議人為警舉發時，在內政部警政署國道公路
    警察局舉發違反道路交通管理事件通知單所記載之住址亦係
    臺中巿北屯區○○○路○段286 號13樓之6 （見本院卷第4
    頁），足認該地址有為異議人事實上住所之可能，且為原處
    分機關於裁決書送達前依職權所得查知之事項，則原處分機
    關自不能無視於異議人有以該地址為事實上住所之意思表示
    ，忽略其權益而僅以其戶籍登記地址作為應受送達處所。是
    本件原處分機關未盡查證之責，僅將上開裁決書向異議人之
    戶籍地址送達，未併向可得查知之駕籍地址為送達，尚難認
    為合法，而謂已生送達之效力。本件前揭裁決書既未合法送
    達予異議人，異議期間即無從起算；故異議人雖遲至99年12
    月21日始提起本件異議，仍視為未逾期，而由本院受理之，
    合先敘明。
四、實體部分：
(一)、按汽車駕駛人飲用酒類後，其吐氣所含酒精濃度超過每公升
    0.25毫克以上者，不得駕車；又汽車駕駛人，駕駛汽車經測
    試檢定，有酒精濃度超過規定標準者，處1 萬5,000 元以上
    6 萬元以下罰鍰，當場移置保管其車輛及吊扣其駕駛執照1
    年，並應接受道路交通安全講習，道路交通安全規則第114
    條第2 款及同條例第35條第1 項第1 款、第24條第1 項第2
    款分別定有明文。次按94年2 月5 日公布，95年2 月5 日施
    行之行政罰法第26條規定：「一行為同時觸犯刑事法律及違
    反行政法上義務規定者，依刑事法律處罰之，但其行為應處
    以其他種類行政罰或得沒入之物而未經法院宣告沒收者，亦
    得裁處之。前項行為如經不起訴處分或為無罪、免訴、不受
    理、不付審理之裁判確定者，得依違反行政法上義務規定裁
    處之。」，即所謂一事不二罰原則，探究其立法目的，無非
    以一行為同時觸犯刑事法律及違反行政法上義務規定時，由
    於刑罰與行政罰同屬不法行為之制裁，而刑罰之懲罰作用較
    強，依刑事法律處罰即足資警惕，實無一事二罰再處行政罰
    之必要，且刑事法律處罰，由法院依法定程序為之，較符合
    正當法律程序，應予優先適用，但罰鍰以外之沒入或其他種
    類行政罰，因兼具維護公共秩序之作用，為達行政目的，行
    政機關仍得併予裁處。故汽車駕駛人酒後駕車時，如同時觸
    犯刑法第185 條之3 之公共危險罪者，道路交通主管機關除
    依上開行政罰法第26條第1 項但書規定，處以其他種類行政
    罰外，關於行政罰鍰部分，即應依行政罰法第26條、同條例
    第10條等規定移送地方法院檢察署處理，其後非有行政罰法
    第26條第2 項所定不起訴等事由，不得裁處行為人罰鍰。至
    酒後駕車經檢察官為緩起訴處分，並命駕駛人向公益團體捐
    款或提供義務勞務者，駕駛人係履行檢察官為緩起訴處分命
    令，此等命令名義上雖非刑罰，但仍是一種特殊的處遇措施
    ，造成駕駛人之財產減少或義務增加，性質上亦屬干預人民
    自由之處分，與刑事制裁無異，實質上則為刑事處罰，自不
    應就同一行為再受行政罰鍰（參臺灣高等法院96年11月刑事
    庭庭長法律問題研討會決議）。
(二)、經查：
１、異議人葉雨潔於民國98年5 月12日22時42分許，駕駛車牌號
    碼DQ-4917 號自用小客車行經國道一號高速公路南下154 公
    里處，為內政部警政署國道公路警察局第三警察隊泰安分隊
    警員舉發「酒精濃度過量駕車，經儀器測定呼氣酒精濃度0.
    83MG/L，涉公共危險」違規，已逾不得駕駛車輛之濃度標準
    等情，為異議人所不爭執。又異議人因公共危險案件，經臺
    灣苗栗地方法院檢察署檢察官以98年度偵字第2979號為緩起
    訴處分，諭知緩起訴期間1 年，並應於緩起訴處分確定之日
    起8 個月內，向指定之公益團體、地方自治團體或社區提供
    60小時之義務勞務，並應依該署觀護人指示參加該署觀護人
    室舉辦之酒醉駕車團體諮商輔導1 場次，且緩起訴期間不得
    再有任何酒醉駕車之情事。前揭緩起訴處分於98年7 月24日
    經臺灣高等法院臺中分院檢察署以98年度上職議字第4367號
    駁回再議而確定在案，故緩起訴期間自98年7 月24日起至99
    年7 月23日止，異議人已於期限內履行完成前開義務勞務及
    緩起訴處分未經撤銷等事實，有舉發違反道路交通管理事件
    通知單、裁決書、臺灣苗栗地方法院檢察署緩起訴處分書、
    臺灣高等法院臺中分院檢察署處分書、臺灣高等法院被告前
    案紀錄等各1份在卷可憑，應堪認定。
２、又刑事訴訟法第253 條之2 規定，檢察官為緩起訴處分，得
    命被告於一定期間內履行「向指定之公益團體、地方自治團
    體或社區提供40小時以上240 小時以下之義務勞務」，惟須
    徵得被告同意。檢察官課予義務勞務負擔，雖非屬刑法第32
    條至第34條之刑罰範圍，但其既造成受處分人義務增加，性
    質上亦屬干預人民自由之處分，即具有實質刑罰之性質，與
    刑事制裁無異。本件異議人既因緩起訴處分而負有於一定期
    間內，向苗栗地方法院檢察署指定之公益團體、地方自治團
    體或社區提供60小時之義務勞務，如有違反，即有受刑事訴
    訟法第253 條之3 第1 項第3 款規定之緩起訴處分被撤銷之
    不利益。而如其確實遵守並履行各項緩起訴條件，除有刑事
    訴訟法第260 條所定情形之一發生者，就同一案件即無再遭
    受刑事訴追之虞。從而，異議人提供義務勞務，實質上屬刑
    事處罰，應有行政罰法第26條第1 項規定之適用，不應就同
    一行為再受行政罰鍰。
３、另道路交通管理處罰條例第35條第8 項規定：「前項汽車駕
    駛人，經裁判確定處以罰金低於本條例第92條第3 項所定最
    低罰鍰基準規定者，應依本條例裁決繳納不足最低罰鍰之部
    分」。倘駕駛人所支付之緩起訴處分金，未達道路交通管理
    處罰條例第92條第3 項所定最低罰緩基準規定者，固須補繳
    不足最低罰緩之部分，惟本件緩起訴處分係令異議人向指定
    之團體或社區提供60小時之義務勞動服務，並非命給付金錢
    ，無比較基準，即不生前揭條項補繳罰金不足最低罰鍰之差
    額問題。至於原處分機關雖援引交通部95年7 月17日交路字
    第0950006986號函釋略以：法務部行政罰法諮詢小組第1 次
    會議紀錄結論認緩起訴乃附帶條件的不起訴處分，亦即是不
    起訴的一種，有行政罰法第26條第2 項之適用等語，然按法
    官依據法律獨立審判，憲法第80條定有明文，各機關依其職
    掌就有關法規為釋示之行政命令，法官於審判案件時，固可
    予以引用，惟仍得依據法律，表示適當之不同見解，並不受
    其拘束；司法行政機關所發司法行政上之命令，如涉及審判
    上之法律見解，僅供法官參考，法官於審判案件時，亦不受
    其拘束（司法院大法官會議解釋釋字第216 號解釋意旨參照
    ），是前開交通部函釋，僅供本院參考，本院並不受其拘束
    ，併此指明。
五、綜上所述，原處分就汽車駕駛人酒精濃度超過規定標準（0.
    55MG/L以上）裁處異議人罰鍰49,500元部分，核與行政罰法
    第26條第1 項前段、第2 項規定不符，異議人此部分之異議
    為有理由，應由本院撤銷該部分之原處分，改諭知如主文第
    2 項所示，以資適法。另原處分關於吊扣駕駛執照12個月及
    施以道安講習部分，乃其他種類行政裁罰之不利處分，係為
    達嚇阻飲酒後駕車之不法行為，保障用路權人之生命、身體
    安全，具有維護公共秩序以達行政目的之作用，故依前開行
    政罰法第26條第1 項但書之規定，仍得裁處之，是原處分機
    關此部分之裁處於法並無不合，異議人此部分之異議，並無
    理由，應予駁回。
六、據上論斷，應依道路交通管理處罰條例第87條第2 項、道路
    交通案件處理辦法第18條、第19條前段，裁定如主文。
中    華    民    國    100   年    1   月    24      日
                  交通法庭  法  官  周靜妮
以上正本與原本無異。
如不服本裁定應於送達後5 日內向本院提出抗告狀。
                            書記官  巫  穎
中    華    民    國    100     年    1   月    24    日